【裁判字號】    92,上訴,638
【裁判日期】    920731
【裁判案由】    偽造文書等
【裁判全文】
臺灣高等法院臺南分院刑事判決          九十二年度上訴字第六三八號  Ａ
      上  訴  人
      即  被  告  辛  ○  ○
      選任辯護人  李  國  弘
右上訴人因偽造文書等案件，不服中華民國九十二年五月九日臺灣台南地方法院九十
二年度訴字第三二七號第一審判決（起訴案號：臺灣台南地方法院檢察署九十年度營
偵字第一八二六號），提起上訴，本院判決如左：
      主      文
上訴駁回。
      事      實
一、辛○○自民國（下同）八十九年五月間起，在台南縣鹽水鎮○○路六十一號住處
    ，意圖為自己不法之所有，基於概括犯意，以「金重」名義，自任會首，連續
    招攬附表二所示民間互助會，共廿九會，每會每月會款由新台幣（下同）三千元
    、六千元、一萬五千元及二萬一千元不等，採內標制。詎辛○○未徵得附表一所
    示甲○○等活會會員同意，即連續在上開住處，假冒附表一所示甲○○、己○等
    人名義，連續於未載明標單字樣標單，偽填利息及各該活會會員姓名，而偽造該
    會員名義標單，參與競標得標，繼而分別持該標單，加以行使（按該標單均已於
    行使後丟棄滅失），向各組到場參與投標活會會員及未到場活會會員，佯稱該次
    互助會，係由其所冒標會員得標，而使附表二所示各組活會會員，陷於錯誤，如
    數交付會款予辛○○，足以生損害於附表一所示甲○○、己○等人及各組活會會
    員，共詐得會款，達二千二百八十九萬零四百元。
二、案經被害人甲○○等人訴由法務部調查局臺南縣調查站移送臺灣臺南地方法院檢
    察署檢察官偵查起訴。
      理      由
一、右揭事實，迭據上訴人即被告辛○○於偵查中及原審時，均供承不諱，被告於原
    審時並稱：起訴書所載事實無誤，在調查局所述，亦屬實在等語（詳調查站卷一
    至六頁、偵查卷十二至十四頁、原審卷十五至十六、廿三至廿五頁）。且對於附
    表三所示倒會金額，亦自承有二千二百八十九萬四百元等語（詳原審卷十五至十
    六頁）。被告所供，核與互助會員甲○○、丙○○、壬○○○、乙○○、己○、
    丁○○、戊○○○、庚○○等八人，於偵查中指訴大致相符（詳調查站卷七至廿
    四頁），而互助會員丙○○、乙○○、壬○○○，於偵查中亦就上情，供證明確
    （詳偵查卷十二至十四頁）。此外，復有各組會員記載標會互助會記錄及倒會詐
    欺明細表附卷可憑（詳調查站卷廿五至廿七頁以下）。是被告於原審自白，核與
    事實相符，堪認被告確有偽造其他活會會員名義標單無訛。
二、再者被告於偵查中供稱：「伊自五十年間起，迄八十七年間，共被倒債，約二百
    六十二萬元，到八十六年間，其財務就周轉不靈，從那時起，伊就以冒標取得會
    金方式，以會養會，累積至九十年七、八月間，終至無以為繼，而告周轉不靈倒
    會」等語（詳調查站卷五頁）。足證被告財務，於八十六年間，已周轉不靈。被
    告於八十六年間，其當時經濟狀況既屬不佳，竟不知節制，並尋求解決，而仍繼
    續以起會方式，而向各會員詐得，高達二千二百八十九萬四百元會款，益見被告
    所為確足生損害於附表二所示各組會員，要屬無疑。是被告於起會及標會之初，
    即有對各組會員施行詐術故意，而不欲付款情事，至為顯然。
三、【冒標互助會之偽造文書部分】
  (一)查互助會員乙○○於偵查中供稱：被告她是用假名，來冒標互助會，即使被告本
    人，亦於九十一年八月三日，在民眾服務站，自己亦供稱，其有使用「金重」
    假名，來冒標互助會，被告是以一張紙，寫要標的金額及姓名，放在缶子裡，有
    些人會委託被告標會等語（詳偵查卷十三頁）。
  (二)而被告(1)於調查站供稱：我冒標方法是，冒用「活會會員」名義出標，或用「金
    重」名義出標，因每月固定在起會當日下午一時，在伊經營成山號住處開標，
    伊都利用「未到場活會會員」名義出標，或用「金重」名義出標，我歷來冒標
    所書寫使用標單，開標後均已丟棄滅失等語（詳調查站卷四頁背面）。(2)於偵查
    中供承：我有用別人姓名標會，我先用活會名義標起來，如「己○」的姓名，標
    會時「己○」並不知情；我冒標後，告訴別的會員，此月利息為「1650元」，但
    我不會告訴其他會員是誰標的，周德川是我隨便選來寫的；所以使用「金重」
    假名來冒標，係因怕會員知道，伊會首自己標起來，伊也知道危險，無法湊三百
    多萬元，來補足另一會，所以才用自己「日本名」來標會等語（詳偵查卷六頁背
    面、十四頁、廿九頁背面）。(3)於原審時，經詢以：這麼多會有無冒用別人名字
    去標會？被告供稱：我是賠利息給別人，我知道用此方法填補，到時候會無法收
    拾；標單的寫法，即寫名字與金額，現在標單都丟掉等語（詳原審卷廿四頁）。
    (4)即上訴本院後亦供承：伊冒用別人名義去標互助會情形，有五、六個人以上等
    語（詳本院上訴卷卅六頁）。
  (三)由此可見，被告除使用假名「金重」冒標外，尚有使用他人名義來冒標互助會
    至明。凡此，均足以證明被告確有冒他人名義，標取互助會屬實。被告於本院辯
    稱，伊未使用他人名義冒標互助會云云，要非可取。
四、至被告辯護人於本院審辯稱：附表三：01第一頁所示會員吳思賢（第十五會尚欠
    上訴人死會款三萬一千二百元）、02第二頁李貞誼（尚欠上訴人死會款五萬四千
    元）、03第三頁周麗玲（尚欠上訴人死會款九千元）、04第三頁官翠蓮（尚欠上
    訴人死會款第六會一千四百元、第十一會二萬七千二百元、第十七會四萬三千二
    百元）、05第三頁林煥益（尚欠上訴人死會款一萬五千元）、06第四頁張三來（
    尚欠上訴人死會款一萬五千元）、07第五頁陳江元、陳明煌（尚欠上訴人死會款
    三萬元）、08第五頁陳振山（尚欠上訴人死會款一萬五千元）、09第六頁陳復宗
    （尚欠上訴人死會款六萬三千元）、10第六頁陳慶祥（尚欠上訴人死會款十五萬
    元）、11第七頁劉明朝（尚欠上訴人死會款七萬八千元）、12第七頁蔡吳美玲（
    尚欠上訴人死會款三十六萬元）、13第八頁鄭山林（尚欠上訴人死會款十六萬元
    ）、14第八頁顏清標（尚欠上訴人死會款六萬三千元）、15第八頁蘇炎超（尚欠
    上訴人死會款（一萬二千元）、16第八頁蘇金環（尚欠上訴人死會款九千元）、
    17第八頁蘇禎山（尚欠上訴人死會款二萬一千元）等互助會員，均尚有積欠上訴
    人死會款，故上訴人詐騙互助會金額，應非如原判決附表三所載云云。然附表三
    所示被告詐騙金額二千二百八十九萬零四百元，係被告於調查站初次應訊時供稱
    ，經其統計結果，而作此供述（詳調查站卷一頁背面），並有調查表二冊在案可
    佐（詳偵查卷三頁所附扣押物品清單所示）。而被告於偵查中供承，其在調查站
    所言實在（詳偵查卷六頁背面），即於原審時仍供稱，調查站供述筆錄實在，伊
    沒有說謊，起訴書所載犯罪事實為實在（詳原審卷十五頁）。在在顯示，被告於
    本院所為更正倒會金額，係事後避就之詞，殊非可取。
五、綜上各情，相互參酌，被告所供，核與會員甲○○、丙○○、壬○○○、乙○○
    、己○、丁○○、戊○○○、庚○○等八人所述情節吻合，應屬可信。此外復有
    互助會會簿名細表、活會會員金額明細表、互助會會員登記簿在卷可佐。本件被
    告冒用他人名義，標取互助會，以詐欺互助會會款犯行，事證明確，應堪認定。
六、論罪法條
  (一)按民間互助會標單，均在紙上簡略記載競標者姓名、競標金額（即利息金額），
    故其內容本身，尚不足以獨立表示一定用意證明，必須依習慣或特約，始足以表
    示，該會員係以該標單所記載金額為利息，來標取該互助會會款，故此種情形，
    顯非刑法第二百十條私文書，而係屬刑法第二百二十條第一項規定，以文書論私
    文書。查被告利用互助會員，未到場參加競標機會，先後冒用活會會員名義，在
    準私文書標單上簡略記載金額（即利息金額）及該遭冒標會員姓名，雖未書明「
    標單」，但其以偽造標單，參予競標，仍屬已達行使準私文書程度。
  (二)核被告所為，係犯刑法第二百十六條、第二百二十條第一項、第二百十條行使偽
    造準私文書罪。被告偽造署押行為，應為偽造標單部分行為，另被告偽造標單後
    ，復持以行使，偽造私文書低度行為，亦應為行使私文書高度行為吸收，均不另
    論罪。又被告以冒標方式，詐欺活會會員會款，所為係另犯刑法第三百三十九條
    第一項詐欺取財罪。被告以一次冒標詐欺行為，同時向多數活會會員詐取會款，
    係以一行為觸犯數個相同詐欺罪名，為同種想像競合犯，應依刑法第五十五條規
    定，從一重處斷。被告先後多次行使偽造私文書、詐欺取財犯行，均時間緊接，
    犯罪構成要件相同，顯係均基於概括犯意反覆為之，應依連續犯規定，各以一罪
    論。又被告所犯連續行使偽造私文書、連續詐欺取財間，有方法結果牽連關係，
    為牽連犯，應依刑法第五十五條規定，從一重以連續行使偽造私文書罪論處。
七、原審以被告冒標互助會犯行，罪證明確，因予適用刑法第五十六條、第二百十六
    條、第二百十條、第二百二十條第一項、第三百三十九條第一項、第五十五條規
    定，併審酌被告詐騙金額高達二千二百八十九萬零四百元，且迄今尚未與被害人
    達成和解，及其犯罪動機、手段、目的係貪圖不法利益，暨犯後態度等一切情狀
    ，量處有期徒刑二年，以資儆懲。併敘明被告偽造標單未據扣案，且被告供承係
    以書寫被冒標會員署押，顯見上開標單，被告於冒標後，恐為人發現，已即行丟
    棄而滅失（詳調查站卷四頁背面）。故該等標單及標單上所偽造署押，既已不存
    在，爰不另為沒收諭知（最高法院廿五年上字六六二○號判例參照）。本院經核
    ，原判決認事用法，均無違誤，量刑亦稱妥適。被告上訴意旨，空言否認有冒標
    情事，並指摘原判決所載詐騙金額有誤云云，依上所述，均無理由，應予駁回。
據上論斷，應依刑事訴訟法第三百六十八條，判決如主文。
本案經檢察官楊治宇到庭執行職務。
中    華    民    國      九十二      年      七      月      三十一    日
                                  臺灣高等法院臺南分院刑事第六庭
                                      審判長法官  董    武    全
                                            法官  許    進    國
                                            法官  宋    明    中
右正本證明與原本無異。
如不服本判決，應於判決送達後十日內向本院提出上訴狀，其未敘述理由者並應於提
出上訴狀後十日內向本院補提理由書（應附繕本)。
                                      法院書記官  黃    全    忠
中    華    民    國      九十二      年      八      月        五      日
附錄法條：
刑法第二百十條
偽造、變造私文書，足以生損害於公眾或他人者，處五年以下有期徒刑。
中華民國刑法第二百十六條
行使第二百十條至第二百十五條之文書者，依偽造、變造文書或登載不實事項或使登
載不實事項之規定處斷。
刑法第二百二十條第一項
在紙上或物品上之文字、符號、圖畫、照像，依習慣或特約，足以為表示其用意之證
明者，關於本章及本章以外各罪，以文書論。
刑法第三百三十九條第一項
意圖為自己或第三人不法之所有，以詐術使人將本人或第三人之物交付者，處五年以
下有期徒刑、拘役或科或併科一千元以下罰金。


司法院資訊處製作；財團法人民間司法改革基金會備份。
